【裁判字號】    99,上易,272
【裁判日期】    990422
【裁判案由】    詐欺
【裁判全文】
臺灣高等法院刑事判決                 99年度上易字第272號
上  訴  人  臺灣臺北地方法院檢察署檢察官
被      告  甲○○
上列上訴人因被告詐欺案件，不服臺灣臺北地方法院98年度易字
第1594號，中華民國98年12月31日第一審判決（起訴案號：臺灣
臺北地方法院檢察署98年度偵字第11336 號，移送併辦案號：臺
灣臺北地方法院檢察署98年度偵字第17166 號），提起上訴，本
院判決如下：
    主  文
原判決撤銷。
甲○○幫助共同意圖為自己不法之所有，以詐術使人將本人之物
交付，處有期徒刑貳月，如易科罰金，以新臺幣壹仟元折算壹日
。
    事  實                                                                
一、甲○○於民國95年間曾因竊盜案件，經臺灣臺北地方法院判
    處拘役20日確定，於95年4 月11日易科罰金執行完畢（不構
    成本案累犯），素行不佳，詎不知記取教訓，得預見提供自
    己在金融機構之帳戶存摺、提款卡及密碼供他人使用，可能
    係供不法份子作為詐欺犯罪之用，竟仍基幫助共同詐欺取財
    之不確定故意，於98年3月1日凌晨零時10分許，前往臺北縣
    三重市○○街30之3 號客運總站，將其名下臺灣中小企業銀
    行復興分行帳戶（帳號00000000000 ，下簡稱系爭帳戶）之
    提款卡及密碼，交予姓名年籍不詳，自稱「陳先生」等之詐
    欺集團成員，供該成員所屬之詐欺集團作為收取贓款之用，
    而以此方式幫助該犯罪集團向他人共同詐取財物。嗣上開詐
    騙集團成員意圖為自己不法之所有，於98年3月4日上午11時
    分許，以電話向乙○○謊稱其為同事陳慧貞，急需用錢，致
    乙○○陷於錯誤，於當日11時23許前往南投縣埔里鎮合作金
    庫商業銀行股份有限公司（下簡稱合作金庫）埔里分行，以
    ＡＴＭ轉帳匯款新臺幣（下同）30,000元至系爭帳戶，乙○
    ○其後察覺受騙，報警處理，循線查悉上情。
二、案經臺北市政府警察局中正第二分局報請臺灣臺北地方法院
    檢察署檢察官偵查起訴。
    理  由
一、按被告以外之人於審判外之言詞或書面陳述，除法律有規定
    者外，不得作為證據，刑事訴訟法第159條第1項固定有明文
    ；惟被告以外之人於審判外之陳述，雖不符同法第159條之1
    至第159之4之規定，而經當事人於審判程序同意作為證據，
    法院審酌該言詞陳述或書面陳述作成時之情況，認為適當者
    ，亦得為證據。又當事人、代理人或辯護人於法院調查證據
    時，知有第159條第1項不得為證據之情形，而未於言詞辯論
    終結前聲明異議者，視為有前項之同意，同法第159條之5第
    1、2項亦定有明文。被告甲○○就證人乙○○警詢中陳述之
    證據能力，經本院於審理時提示內容並告以要旨，且經公訴
    人及被告表示意見，當事人已知上述陳述乃審判外陳述，均
    未於言詞辯論終結前對於上開證人審判外陳述之證據資格有
    何異議，依據首開規定，應視為被告已有將上開證人審判外
    陳述作為證據之同意，本院審酌上開證人審判外陳述作成時
    之情況，並無不能自由陳述之情形，亦未見有何違法取證或
    其他瑕疵，且與待證事實具有關聯性，認為以之作為證據應
    屬適當，而得作為證據，合先陳明。
二、訊之被告甲○○固不諱曾將系爭帳戶之提款卡及密碼交付自
    稱「陳先生」之人，然矢口否認有何犯行，辯稱：伊於數月
    前看電視報導有人須要幫助，伊正好在網路上看到有人要援
    交，伊願意以30,000元至50,000元之金額資助之，就上網留
    下伊電話給對方，伊於幾個鐘頭後接獲對方電話，約好於98
    年2 月27日晚上11時許在臺北車站見面，伊打算見面後視狀
    況再決定是否值得資助，伊到場後未見到人，但是先後接到
    女性及男性來電，表示要伊去操作提款機，以便確認伊是否
    為警察及職業別，但伊答稱火車站提款機速度太慢，沒有操
    作提款機，伊走出火車站欲騎車回家，又接到詐騙集團之電
    話，威脅說如果伊不依照指示操作提款機，就要斷伊手腳，
    伊於是到金山南路郵局依指示操作提款機，發現錢被轉出去
    ，伊於是知道渠等並非要確認伊之職業別，嗣伊聽信渠等之
    說法，以為再操作提款機可以把錢轉回來，所以又在第一商
    銀操作提款機，結果又把錢匯出去了。又為取回失款而將提
    款卡及密碼交出云云。
三、經查：
  (一)被害人乙○○於98年3月4日11時許，接獲不詳姓名之人以埔
    里榮民醫院同事陳慧貞名義之來電，佯稱其現在有急事，需
    要馬上用錢，央求伊前往匯款，致伊不疑有他而陷於錯誤，
    而於同日11時23分許，前往合作金庫埔里分行，以ＡＴＭ轉
    帳匯款30,000元匯至被告申設之系爭帳戶之事實，業據證人
    即被害人乙○○於警詢中指訴綦詳（見11336 號偵查卷第22
    頁），並有合作金庫自動櫃員機交易明細單影本、臺灣中小
    企業銀行復興分行98年4月1日(98)復興字第0709800127號函
    所附系爭帳戶開戶資料及交易明細等存卷可資佐證（見1133
    6 號偵查卷第27頁、第42頁至第44頁），且為被告所不爭執
    ，應可信實。是被害人乙○○確因遭詐騙集團詐騙將上開款
    項匯入被告甲○○所提供之系爭帳戶，要毋庸疑。
  (二)被告雖以其亦受騙匯款，嗣為取回失款而交付提款卡及密碼
    云云置辯，並提供其匯款金錢之資料以供調查。惟被告就其
    匯款、交付提款卡及密碼之情由，於98年4月6日警詢中乃供
    稱：伊名下臺灣企銀及郵局內之存款，於98年2 月28日凌晨
    不知何原因遭人轉走，後來伊手機接獲不詳男子電話，說要
    幫忙將伊之金錢轉回來，但要伊將系爭帳戶之提款寄給他，
    伊即將系爭帳戶之提款卡裝在信封內寄給桃園南崁站「陳先
    生」云云（見11336號偵查卷第8頁背面）。於98年7月9日警
    詢中謂：伊於98年2 月27日18時許，與網友相約援交，伊於
    當晚23時許到臺北火車站，該網友就要求伊拿郵局之金融卡
    至車站內之自動櫃員機操作，以證明伊不是警察，伊依其指
    示操作，但該自動櫃員機很慢，有點當機，所以對方就要求
    伊至其他地方之自動櫃員機操作，伊因一時糊塗前後被騙59
    ,112元，心有不甘，這時對方又說把金融卡寄過去，他們就
    可以把剛才轉出去之金錢轉回伊之帳戶內，伊於是至臺北縣
    三重市之客運轉運站將金融卡寄給南崁客運站之陳先生，對
    方在電話中已問過伊密碼，伊受詐騙，但認為錢損失就算了
    ，因而沒有報案云云（見17166 號偵查卷影本第5頁至第6頁
    ）。於原審審理時辯稱：伊於98年2 月27日晚上之前，曾數
    十次看電視新聞，見條件不好之人，遇到困難，伊當時應該
    有三十幾萬元存款，有一些能力幫助人家，於是設定三到五
    萬元要拿出來，伊在網路上看符合伊所設條件者，其登出說
    生活上怎麼樣，沒有寫到性交易、包養等字眼，伊與對方約
    在臺北車站，後來伊打電話通知對方伊到了，講一講，對方
    就要伊到提款機操作，確定伊是不是警察。伊當時沒有問對
    方如果是警察會如何？伊判斷他們應該是屬於性交易之生意
    。伊心想應付應付就好，但車站裡面之彰化銀行提款機很慢
    ，應該是對方失去耐心，伊沒有操作完成就離開車站。依照
    伊之認知，提款卡之操作不太可能確認伊是不是警察身分。
    伊完全沒有想到這是詐騙，所以沒有報警，直到3 月17日去
    郵局辦事才知道帳戶有問題云云（見原審98年12月24日審判
    筆錄），於本院準備程序中則稱伊在網路上看到有人要援交
    ，伊願意以三至五萬元幫助之，就上網留下電話給對方，幾
    個鐘頭後對方打電話給伊，約好98年2 月27日晚上11點在臺
    北車站等對方，伊打算見面後看狀況再決定是否值得資助，
    伊到了以後沒有見到人，但接到對方打來之電話，先是女生
    打電話給伊，後來換一個男生打電話給伊，說要先確認伊是
    否是警察，要伊去操作提款機，伊問他為何要操作提款機，
    他說提款單出來後，要伊將其中的一組數字唸給他，他就可
    以知道伊之職業別，但伊說火車站提款機速度太慢，伊就沒
    有操作，對方後來一直打電話給伊，伊就一直拖延，出火車
    站後伊要牽車回家，又接到詐騙集團電話，威脅說如果伊不
    照渠等指示操作提款機，渠等就要把伊斷手斷腳，伊受到恐
    嚇後才操作提款機匯款給對方。伊忘記為什麼會在不同地點
    操作不同提款機，對方花了約20小時之時間說服伊，把提款
    卡拿到三重寄給他們，他們就可以把錢匯回給伊云云（見本
    院99年3月9日準備程序筆錄）。於本院審理時，又稱：伊於
    98年2月27日晚上至2月28日清晨間被詐騙金錢，第一次操作
    提款卡是在台北車站之彰化銀行，第二次是在愛國西路郵局
    ，伊把錢匯出去後的動作都是為了追回失去的錢。伊為了追
    回失去之六萬元，於98年3月1日凌晨零時10分許出現在臺北
    縣三重市之客運總站交付提款卡，對方好像有3、4個人，回
    程時時他們打手機給伊，伊才告訴他們密碼云云（見本99年
    4月8日審判筆錄）。則被告帳戶內之金錢乃因不明原因被轉
    出，或因援交，或為助人；需證明自己不是警察而遵示操作
    提款機，或受恐嚇、脅迫而不得不操作提款機；未於臺北車
    站內匯款，係出於己意，或對方失去耐性；以及究係赴三重
    之客運總站寄送提款卡，或直接交付提款卡等情，被告前後
    敘述不一其詞，甚至自相矛盾，已難信實。而被告於原審既
    不諱其知操作提款卡不能驗證身分，何以遵示操作之？暨如
    有寄送提款卡之需，何庸於深夜至三重市特定地點交寄？抑
    且果因在意失款而一再操作提款機，甚至交出提款卡及密碼
    ，於追索無著後，何以遲不報警？凡此種種，俱與常情齟齬
    ，誕罔不經之狀，至為灼然，不能遽予資為有利於被告認定
    之依憑。
  (三)被告雖曾於98年2 月28日，將其自己之金錢匯入詐欺集團所
    掌握之帳戶內，固有被告郵局帳戶開戶資料與歷史交易明細
    、郵局提款機98年2 月28日交易明細、陳凱捷帳戶開戶資料
    、第一銀行提款機98年2 月28日交易明細、蘇家興帳戶開戶
    資料及系爭帳戶歷史交易明細等在卷可稽，並經原審勘驗提
    款機錄存畫面，確認被告一邊接聽行動電話，一邊操作提款
    機屬實。惟此僅足徵表被告曾有匯款之舉措無疑。被告二次
    匯款至詐欺集團所掌握之帳戶，若果如其所辯，於第一次操
    作提款機後已發覺其存款被匯出，嗣聽信詐騙集團成員所言
    ，為轉回失款而二度操作提款機，結果又將錢匯出，則其對
    自己二次被騙，應有明確而強烈之感受及認識，衡諸常情，
    報警求援猶有不及，豈有於翌日繼續將提款卡、密碼交付予
    詐騙集團成員之理？況且被告歷來辯解存在諸多扞格難入之
    瑕疵可指，已如前述，其匯款之舉非唯不足以稍釋其疑，反
    顯示其匯款行為應另有其他原因，與所辯情由不侔。
  (四)被告於刑事訴訟程序中固無自證己罪之義務，其提出被騙而
    提供提款卡及密碼，並無幫助詐欺犯意之辯解，屬構成要件
    該當性之抗辯，亦不負終局之「說服責任」，但該事由有利
    於被告，且被告對於該積極主張之利己事實，較他人知悉何
    處可取得相關證據，即應由被告負「提出證據責任」，倘被
    告所提出證據之證明力達「有合理懷疑」程度，舉證責任即
    轉換為應由檢察官就抗辯事由不存在負舉證責任，並證明至
    「無合理懷疑」程度；若被告對其利己事由之抗辯未能舉證
    ，或所舉事證未達「有合理懷疑」程度，即不能成為有效之
    抗辯，檢察官無證明該抗辯事實不存在之責任，法院就該爭
    點不得逕為有利於被告之認定。又於金融機構或郵局開設存
    款帳戶暨請領存摺及提款卡，係針對個人身分之社會信用而
    予以資金流通之經濟活動，具有強烈之屬人性格，而金融帳
    戶為個人理財之工具，申請開設並無任何特殊之限制，一般
    民眾皆得以存入最低開戶金額之方式在不同金融機構申辦存
    款帳戶以供使用。依一般人之社會經驗，倘遇有不自行向金
    融機構申請存款帳戶，反向他人借用帳戶存提款使用之不尋
    常情形，絕無毫不生疑之理。何況詐欺集團利用人頭帳戶轉
    帳取款之事例，時有所聞，並為各類傳播媒體廣泛報導，無
    從諉為不知，被告自承高中畢業，從事中英文翻譯工作，且
    曾在長榮海運擔任文書工作，顯有相當之知識及社會經驗，
    非涉世未深，或愚騃無知之屬，於原審審理時，尚不諱憑其
    認知，提款卡之操作不太可能確認其有無警察身分。依其智
    識、經驗，應無於屢受詐騙匯款，行騙者即索取其提款卡及
    密碼者之姓名、所在位置與地址，及何時與如何取回提款卡
    等，均一無所知，再度被騙之風險顯然甚高之情況下，猶將
    提款卡及密碼輕率交付於人之可能性。被告之辯解既違常情
    ，其對利己事由之辯解所舉事證，復未達「有合理懷疑」程
    度，不能成為有效之抗辯，本院就該爭點實無從僅以臆測或
    推斷之方式，逕為有利於被告之認定。參以一般國人向金融
    機構開設帳戶，並無任何法令限制，若係用於存提款之正當
    用途，本可光明正大自行申請使用，而帳戶之用途係用來存
    提款項，一旦有人蒐集他人帳戶做不明使用，依一般常識認
    知，極易判斷乃係該隱身幕後之使用人基於使用別人之帳戶
    ，存提款情形可不易遭人循線追查之考慮而為，自可產生與
    不法犯罪目的相關之合理懷疑，且日常生活中不法之徒利用
    他人帳戶以遂行不法勾當中，以詐欺取財者將帳戶作為轉帳
    取款之犯罪工具之事例，最為常見。存摺、提款卡以及帳戶
    密碼等，乃攸關個人信用及財產安全之重要物件，一般人均
    妥善收存，不輕易示人，遑論提供他人保管、使用，被告將
    系爭帳戶之提款卡及密碼交付詐欺集團成員，而成為詐欺集
    團犯案取款之工具，主觀上具有容任之心即幫助共同詐欺取
    財之不確定故意，應可認定。
  (五)綜上，被告所辯，無非避就卸責之詞，不足採信。本案事證
    明確，被告犯行堪予認定，應依法論科。
四、按幫助犯之成立，主觀上行為人須有幫助故意，客觀上須有
    幫助行為，意即需對於犯罪與正犯有共同之認識，而以幫助
    之意思，對於正犯資以助力，而未參與實施犯罪之行為者而
    言。查被告提供上開銀行帳戶之提款卡併同密碼予他人使用
    ，使詐欺集團向被害人施詐行騙後，得以使用被告上開帳戶
    為匯款取財之工具，顯係參與詐欺取財構成要件以外之行為
    ，而對該詐欺集團遂行詐欺取財犯行資以助力。核其所為，
    係犯刑法第339 條第1項、第30條第1項前段之幫助詐欺取財
    罪。本件詐騙集團成員有多人出面向被告收取提款卡及密碼
    ，及向被害人施詐，而有分工合作之情形，足認至少有多人
    共同施用詐術，該等詐騙集團成員應屬詐欺罪之共同正犯。
    被告僅係幫助他人共同犯前開罪名，惡性較正犯為輕，是依
    刑法第30條第2項規定按正犯之刑減輕之。
五、原審就被告幫助詐欺取財犯行未詳為勾稽，輕信被告之辯解
    而為無罪之諭知，自有未洽。公訴人上訴指摘原判決不當，
    為有理由，應由本院予以撤銷改判。爰審酌被告提供系爭帳
    戶提款卡、及密碼予詐欺犯罪之行為人使用，助長財產犯罪
    之猖獗，影響社會正常經濟交易安全，增加被害人尋求救濟
    之困難，並危害社會治安及金融秩序，應予非難，兼衡其素
    行不佳（其於95年間曾因竊盜案件，經臺灣臺北地方法院判
    處拘役20日確定，於95年4 月11日易科罰金執行完畢，見卷
    內本院被告前案紀錄表）、具備高中畢業、從事中英文翻譯
    及文書等工作，顯有相當之智識程度，尤應可期其知法守法
    ，暨其所用手段、所生危害及犯罪後飾詞狡辯，未見悔意，
    態度難認良好等一切情狀，量處如主文第二項所示之刑，並
    諭知易科罰金之折算標準，以示懲儆。至被告所有之系爭帳
    戶提款卡及密碼，雖係供犯罪所用之物，然未據扣案，又非
    義務沒收之物，為免滋執行之疑難，即不另為沒收之諭知，
    附此敘明。
六、臺灣臺北地方法院檢察署檢察官以98年度偵字第17166 號移
    送原審併辦部分，與起訴事實相同，當為起訴效力之所及，
    本院應一併審究，併此指明。
據上論結，應依刑事訴訟法第369條第1項前段、第364條、第299
條第1項前段，刑法第30條第1項前段、第2項、第28條、第339條
第1項、第41條第1項前段，刑法施行法第1條之1第1項、第2項前
段，判決如主文。
本案經檢察官林秀濤到庭執行職務。
中    華    民    國    99    年     4    月    22    日
                  刑事第十二庭審判長法  官  蔡永昌  
                                    法  官  蔡國在
                                    法  官  蔡新毅
以上正本證明與原本無異。
不得上訴。
                                    書記官  賴立旻
中    華    民    國    99    年    4     月    22    日
※附錄：本案論罪科刑法條全文
刑法第339條
意圖為自己或第三人不法之所有，以詐術使人將本人或第三人之
物交付者，處5年以下有期徒刑、拘役或科或併科1千元以下罰金
。
以前項方法得財產上不法之利益或使第三人得之者，亦同。
前二項之未遂犯罰之。

司法院資訊處製作；財團法人民間司法改革基金會備份。
